# Trend og sesong {#trend-og-sesong}

## Kontrollspørsmål

1. Hvilke tre komponenter kan en tidsrekke typisk bestå av?

## R-øving

**1. Data.** I pakken `fpp` finnes en tidsrekke som heter `ausbeer`, som er den kvartalsvise produksjonen av øl i Australia fra 1956 til 2008. Du kan få tak i det og se på tidsrekken ved å kjøre følgende  kommandoer:

```{r, eval = FALSE}
install.packages("fpp")
library(fpp)
plot(ausbeer)
```

```{r,warning = FALSE, echo = FALSE, message = FALSE}
library(fpp)
plot(ausbeer)
```

Vi ser at det er en klar trendkomponent, selv om den ikke er lineær, samt en årlig sesongvariasjon.


**2. Dekomponering.** Funksjonen `stl`  *dekomponerer* tidsrekken i de tre komponentene: trend, sesong, og tilfeldig variasjon. For å få tilgang på denne funskjonen trenger vi pakken `forecast`:


```{r, eval = FALSE}
install.packages("forecast")
library(forecast)
```

Vi så kan kjøre funksjonen slik:

```{r}
dekomponert <- stl(ausbeer, s.window = "periodic")
```

Vi kan hente ut de ulike komponentene ved å bruke dollartegnet: `dekomponert$time.series`. Pakken `forecast` har en egen plotte funksjon `autoplot` som er spesialdesignet for tidsrekke objekter. Prøv å plotte de tre komponentene hver for seg ved å kjøre:

```{r, fig.height=7}
autoplot(dekomponert)
```

**3. Predikere.** For predikering bruker vi funksjonen `forecast()`, som tar en estimert modell som input, og som bruker modellen til å skrive frem tidsrekken ved å estimere fremtidige verdier. Dekomponeringen over utgjør også en modell som vi kan bruke til å predikere fremtidige observasjoner med.  

Kodesnutten under viser hvordan man predikerer $10$ tidssteg frem i tid ved å sette `h = 10` i funksjonen. I tillegg kan funksjonen regne ut prediksjonsintervall med en gitt dekningsgrad, her velger vi `level = 0.95` for $95\%$ prediksjonsintervall. Resultatet lagrer vi i objektet `prediksjon`. Dette objektet kan vi plotte ved bruk av `autoplot` funksjonen:

```{r}
prediksjon <- forecast(dekomponert, h = 10, level = 0.95)
autoplot(prediksjon)
```

