# AR(p) {#ar}

<div style='padding:56.25% 0 0 0;position:relative;'><iframe src='https://vimeo.com/showcase/7661169/embed' allowfullscreen frameborder='0' style='position:absolute;top:0;left:0;width:100%;height:100%;'></iframe></div>

## Kontrollspørsmål

1. Hva er definisjonen på en Hvit-støy-prosess?
2. Hva er definisjonen på en AR(1)-prosess?
3. Hvilken effekt har parameteren $\phi$ på egenskapene til en AR(1)-prosess?
4. Hva er forskjellen på en AR(1)-prosess og en generell AR($p$)-prosess?
5. Hvorfor kan vi si at AR($p$) er en *utvidelse*/*generalisering* av hvit støy?

## R-øving

**1. Simulere.** La oss først se hvordan vi kan simulere noen realiseringer fra disse tidsrekkene. Hvit støy består av ukorrelerte trekninger som alle har samme forventningsverdi og varians, noe vi kan simulere i R ved å bare trekke $n$ uavhengige observasjoner fra hvilken som helst fordeling og kalle det en tidsrekke. For eksempel har vi tidligere trukket standard normalfordelte observasjoner ved hjelp av `rnorm()`-funsksjonen. La oss gjøre det igjen, og plotte det som en tidsrekke. Merk at din trekning ikke vil være identisk som den under:

```{r, fig.height = 3.5}
n <- 50
hvit_støy <- rnorm(n)
plot(hvit_støy, type = "b")
```

Vi kan bruke funksjonen `arima.sim()` til å simulere tidsrekker fra AR-modellen (og den mer generelle ARIMA-modellen, mer om det senere). Du kan for eksempel simulere $n$ observasjoner fra en AR(1)-prosess med $\phi = 0.95$ ved hjelp av følgende kommandoer:

```{r, fig.height = 3.5}
ar1 <- arima.sim(model = list(ar = 0.95), n)
plot(ar1, type = "b")
```

I det siste eksempelet trekker `arima.sim()`-funskjonen hvit-støy-prosessen $u_t$ fra `rnorm()`-funksjonen, men det kan vi endre på hvis vi vil, se hjelpesiden `?arima.sim`. Videre kan vi bruke denne funksjonen til å simulere fra hvit støy ved å sette `model`-argumentet til en tom liste (`model = list()`), eller vi kan simulere fra en AR(2)-prosess med $\phi_1 = 0.2$ og $\phi_2 = 0.1$ ved å sette `model = list(ar = c(0.2, 0.1))`.

**2. Estimere.** 

La oss i første omgang si at vi har observert tidsrekken `ar1` som vi simulerte over, at vi mistenker at den følger en AR(1)-prosess $Y_t = \phi Y_{t-1} + u_t$, og at vi ønsker å estimere den ukjente parameteren $\phi$ ved hjelp av observasjonene. Som vi antydet i **AR**-videoen kan vi i dette tilfellet betrakte det som et regresjonsproblem med $Y_t$ som responsvariabel og $Y_{t-1}$ som forklaringsvariabel. La oss lage en `data.frame` med disse to kolonnene, og se hva vi får når vi bruker `lm()`-funksjonen. .

```{r}
df <- data.frame(Y = ar1[2:n],
                 lagged_Y = ar1[1:(n-1)])
summary(lm(Y ~ lagged_Y, data = df))
```

Vi ser at vårt estimat av $\phi$, som i regresjonutskriften er koeffisienten til `lagged_Y`, er i nærheten av den sanne verdien 0.95, men med så få observasjoner kan det godt hende at ditt estimat er noe forskjellig. Poenget er: vi kan bruke lineær regresjon til å estimere koeffisientene i en AR-modell basert på observasjoner. 


Som i forrige oppgave er pakken `forecast` svært nyttig for estimering og predikering:

```{r, eval = F}
library(forecast)
```


```{r, eval = T, echo = FALSE, message = F}
library(forecast)
```
Denne pakken inneholder en funskjon `Arima` for å estimere koeffisientene i en AR-modell (egentlig den mer generelle klasssen av ARIMA-modeller som vi kommer tilbake til senere). Denne funksjonen kan vi andvende direkte på tidsrekken ved å skrive

```{r}
Arima(ar1, order = c(1, 0, 0))
```
I første omgang kan vi legge merke til at vi har spesifisert *hvilken* modell vi ønsker å estimere gjennom argumentet `order = c(1, 0, 0)`, der ett-tallet angir AR-modellens orden $p$, som i dette tilfellet er 1. Dersom du mistenker at AR(2)-modellen gir en bedre beskrivelse av tidsrekken din, kan du endre til `order = c(2, 0, 0)`. Vi kommer tilbake til spørsmålet om hvordan du kan velge den beste modellen for et gitt praktisk problem.

Legg merke til at de to estimatene ikke er identiske selv om vi bruker det samme tidsrekken. Det er fordi `arima()`-funksjonen ikke bruker minste kvadraters metode til å regne ut estimatene (slik `lm()` gjør), men heller bruker en annen estimeringsteknikk som heter *maximum likelihood*.

**3. Predikere.** For predikering bruker vi funksjonen `forecast()`, som tar en estimert modell som input, og som bruker modellen til å skrive frem tidsrekken ved å estimere fremtidige verdier.

I kodesnutten under bruker vi den simulerte tidsrekken, og estimerer en AR(1)-modell som over som vi lagrer i objektet `ar1_estimat`. Så bruker vi det som argument i `forecast()`, der vi også spesifiserer hvor mange tidssteg fremover vi ønsker å predikere, her velger vi `h = 10`. I tillegg kan funksjonen regne ut prediksjonsintervall med en gitt dekningsgrad, her velger vi `level = 0.95` for $95\%$ prediksjonsintervall.  Resultatet lagrer vi i objektet `prediksjon`.

```{r}
ar1_estimat <- Arima(ar1, order = c(1, 0, 0))
prediksjon  <- forecast(ar1_estimat, h = 10, level = 0.95) 
```

Vi kan plotte resultatet i en pen liten figur ved å bruke funksjonen `autoplot` som under:

```{r, fig.show='hold'}
# Plotter den opprinnerlige tidsrekken, sammen med prediksjon og
# prediksjonsintervall
autoplot(prediksjon)
```

