# Autokorrelasjon {#autokorrelasjon}

## Kontrollspørsmål/Diskusjonsspørsmål

1. Formuler med egne ord: Hva er autokorrelasjon?
2. Hva kan vi lære ved å se på autokorrelasjonsplottet til en tidsrekke?
3. Kan du komme på noe vi *ikke* kan finne ut av ved å se på korrelasjoneplottet til en tidsrekke?
4. Gir det mening å snakke om autokorrelasjonsfunksjonen til en ikke-stasjonær tidsrekke?

## R-øving


**1. Utregning av ACF** I R bruker vi funsksjonen `acf()` til å lage autokorrelasjonsplott. La oss i første omgang gjenskape noen av figurene fra videoen ved hjelp av simuleringer. For eksempel kan vi laget til to tidsrekker som på forrige oppgavesett, en hvit støy og en AR(1):

```{r}
n <- 50
hvit_støy <- rnorm(n)
ar1 <- arima.sim(model = list(ar = 0.95), n)
```

Autokorrelasjonsplottene til disse to tidsrekkene kan vi få frem ved å anvende `acf()`-funksjonen på dem:

<!-- ```{r fig.subcap=c('Autokorrelasjonsplott til en simulert hvit støy prosess', 'Autokorrelasjonsplott til en simulert AR(1)-prosess'), out.width='.49\\linewidth', fig.asp=1, fig.ncol = 2} -->
<!-- acf(hvit_støy) -->
<!-- acf(ar1) -->
<!-- ``` -->

```{r}
acf(hvit_støy)
acf(ar1)
```

Vi ser igjen mønsteret fra videoen: Hvit støy består av ukorrelerte observasjoner, mens AR(1)-modellen består av observasjoner som bygger på forrige observasjon, slik at det er en viss korrelasjon, og dermed avhengighet fra dag til dag. Det ser vi igjen i autokorrelasjonsplottet som gir tydelig utslag, og der korrelasjonen går gradvis mot null med økende avstand mellom observasjonene.

**2. ACF som sjekk av modell** En sjekk vi gjerne gjør for å se om en estimert tidsrekkemodell passer dataene våre, er å se autokorrelasjonen til residualene i modellen er liten. Det betyr nemlig at modellen plukker opp den (lineære) avhengigheten i tidsrekken. For en AR(1) modell er residualene f.eks gitt ved $\hat{u}_t = Y_t - \hat{\phi}Y_{t-1}$, men disse er tilgjengelig direkte fra modell estimeringen i R:

```{r, message=F}
library(forecast)
ar1_estimat <- Arima(ar1, order = c(1, 0, 0))
acf(ar1_estimat$residuals)
```


**3. Oppgave:** Prøv nå lage et plott av følgende tre tidsrekker, plott autokorrelasjonsfunksjonen, og knytt en kort kommentar til hver av dem om hva du lærer om tidsrekken ved å se på autokorrelasjonsplottet til:

1. Prisen på Equinor-aksjen, som vi jobbet med i det første oppgavesettet.
2. Equinoraksjens *prosentvise avkastning* (som er tilnærmet lik `diff(log(pris))`) fra dag til dag.
3. Tidsrekken som er igjen etter at du fjernet trend og sesong fra ølproduksjonstidsrekken i det andre oppgavesettet.

Til slutt: husk at også autokorrelasjonsplottene må pyntes og ordnes på hvis vi skal vise dem til andre i rapporter, innleveringer etc. Du kan stort sett bruke de samme argumetene som i vanlige plott: `xlab = `, `ylab = `, `main = ` osv.

```{r, echo = F, eval = F}
library(readxl)
equinor <- read_excel("equinor.xlsx")
pris <- rev(equinor$Siste) 

acf(pris)

acf(diff(log(pris)))

library(fpp)
library(forecast)
plot(ausbeer)
dekomponert <- stl(ausbeer, s.window = "periodic")

acf(dekomponert$time.series[ ,3], na.action = na.pass)
```


