# MA(q) {#ma}

<iframe src="https://player.vimeo.com/video/467126617" width="640" height="360" frameborder="0" allow="autoplay; fullscreen" allowfullscreen></iframe>

## Kontrollspørsmål/Diskusjonsspørsmål

1. Hva er definisjonen på en MA(1)- og en MA($q$)-modell?
2. Hvordan skiller definisjonen av en MA-prosess seg fra definisjonen av en AR-prosess?
3. På hvilken måte er autokorrelasjonsfunksjonene til AR- og MA-prosesser forskjellige?
4. Kan du, med egne ord, beskrive en type reelle fenomener som kan modelleres som en MA-prosess?

## R-øving

**1. Estimering og predikering.** På samme måte som for AR-prosessen kan vi nå **simulere** og **estimere** en MA(1)-prosess med $\theta = 0.95$:

```{r, eval = FALSE}
library(forecast)                                # Trengs for estimering
n    <- 100                                      # Antall observasjoner
ma1  <- arima.sim(model = list(ma = 0.95), n)    # Simuler tidsrekken
plot(ma1, type = "b")                            # Lag et plott 
Arima(ma1, order = c(0,0,1))                     # Estimer theta
```
```{r, echo = FALSE, message = F}
library(forecast)                                # Trengs for estimering

```

Stemmer estimatet overens med den sanne $\theta$? Sjekk ut dokumentasjonen `?Arima` og se hva du må gjøre for å spesifisere at modellen ikke har noe konstantledd $c$. Prøv også å modifisere koden fra AR-oppgavene slik at du predikerer den simulerte MA(1)-tidsrekken 10 steg frem. 

```{r, eval = FALSE, echo = FALSE}
library(dplyr)
readr::read_csv("monthly_csv.csv") %>% 
  filter(Source == "GCAG") %>% 
  select(-Source) %>% 
  purrr::map_df(rev) %>% 
  write.csv(file = "temp.csv", quote = FALSE, row.names = FALSE)

```


**2. Analyse av global temperatur.** La oss når ta for oss eksempelet fra videoen der vi ser på den globale månendlige gjennomsnittstemperaturen fra 1880 til 2016. Last ned [temp.csv](temp.csv), som er en CSV-fil med datasettet. Se på de første par radene:

```{r}
temp <- read.csv("temp.csv")
head(temp)
```

Første kolonne inneholder informasjon om tidspunkt, og temperaturen er inneholdt i andre kolonne. La oss plotte både temperaturrekken og den *differensierte* temperaturrekken (dvs. forskjellen fra dag til dag). Hvis vi avslører at den differensierte tidsrekken kan regnes ut ved å kjøre `difftemp <- diff(temp$Mean)`, skulle det nå være grei skuring å produsere følgende to enkle plott:

```{r}
difftemp <- diff(temp$Mean)
plot(temp$Mean, type = "l")
plot(difftemp, type = "l")
```

Lag videre autokorrelasjonsplottet som vist i videoen for den differensierte tidsrekken:

```{r, echo = FALSE}
acf(diff(rev(temp$Mean)),
    main = "",
    xlab = "",
    ylab = "")
```

I autokorrelasjonsplottet ser vi nettopp et slikt MA-mønster som vi så i videoen; nemlig at autokorrelasjonen plutselig blir null (eller omtrent null) for et gitt lag. I dette tilfellet har vi at første ordens autokorrelasjon er klart forskjellig fra null, men at den fra og med $k = 2$ nesten ikke har utslag. 

Hvis de differensierte temperaturmålingene faktisk er MA(1), kan den skrives slik:

$$Y_t = c + \theta u_{t-1} + u_t,$$
der $\theta$ er en ukjent parameter. Vi kan bruke datasettet vårt til å estimere $\theta$ ved å bruke `Arima()`-funksjenen på samme måte som da vi estimerte en AR(1)-modell. Den eneste forandringen vi må gjøre er å endre `order`-argumentet fra `c(1, 0, 0)` til `c(0, 0, 1)`:

```{r}
Arima(difftemp, order = c(0, 0, 1))
```

Hvis du har tid til slutt og vil ha litt ekstra trening kan du prøve deg på følgende oppgave: 

- Prediker den differensierte temperaturrekken tre måneder frem i tid.
- Lag en figur der du plotter de 12 siste månedene i den observerte tidsrekken sammen med prediksjonene dine med prediksjonsintervaller.
- **Bonuspoeng:** Husk at vi nå har predikert *forandringen* i den globale gjennomsnittstemperaturen fra måned til måned. Kan du heller lage en figur med selve temperaturserien og bruke prediksjonene dine til å heller plotte inn de tilhørende predikerte temperaturene?
- Pynt så figuren slik at du kan sende den fra deg.

