# Modellbygging {#modellbygging}

Vi har allerede sett på hvordan vi kan sammenligne modeller "in-sample". For å sammenligne tidsrekkemodeller bruker en ofte også å sammenligne hvor godt modellene predikerer observasjoner som ikke har vært inkludert når man tilpasser modellen. Dette heter på godt norsk å vurdere "out-of-sample" egenskapene ved modellen. 

Det finnes mange varianter for å undersøke dette, og under skal vi ta en titt på en enkel variant.

**Oppgave** Vi viser hvordan dette gjøres for en modell med eksponensiell glatting. Du skal gjenta prosedyren, men for en ARIMA-modell (velg den med best AIC, hint: `auto.arima`). Sammenlign så out-of-sample egenskapene til til disse to modellene.


## R-øving


**1. Data** 
Vi skal i denne øvingen prøve å finne en god modell for dax-indeksen:
```{r, message=F}
library(forecast)
dax <- EuStockMarkets[ ,1]
plot(dax)
```

**2. Trening og test data**
Vi ønsker f.eks å teste hvor god modellen er til å predikere de 10 siste observasjonene i datasettet. Vi deler derfor dataene inn i et treningssett bestående av alle observasjoner utenom disse 10 siste observasjonene, og et testsett bestående av de 10 siste observasjonene:

```{r}
trening <- head(dax, length(dax) - 10)
test <- tail(dax, 10)
```


**3. Estimering og prediksjon**
Vi tilpasser så en modell til treningssettet ved bruk av eksponensiell glatting og predikerer 10 tidssteg frem for å få prediksjoner av testsettet:

```{r}
fit_exp <- HoltWinters(trening)
pred_exp <- forecast(fit_exp, h = 10)
```

Merk at når vi ikke spesifiserer noen argumenter i `HoltWinters` vil en mer avansert modell bli tilpasset, samtidig som glattingsparameteren faktisk vil bli estimert ved å minimerer MSE. 

**3. Out-of-sample vurdering**

Vi kan så sammenligne disse prediksjonene `pred_exp` med de faktiske observasjonene `test` ved å "måle" hvor langt disse er fra hverandre. Funksjonen `accuracy` som kommer med `forecast` pakken regner ut flere forskjellig mål på avstand:

```{r}
accuracy(pred_exp, test)
```
Hver kolonne i utskriften over representerer et slikt mål, og det er rad nummer to med navn "Test set" som vi er interessert i siden det er utregningen av disse målene mellom prediksjonene og testsettet (Den første raden representerer in-sample egenskapene). Jo mindre disse verdiene er jo mindre er avstanden mellom prediksjonene og de sanne verdiene i vårt testsett.




